【裁判字號】    95,簡上,166
【裁判日期】    950619
【裁判案由】    給付租金
【裁判全文】
臺灣臺北地方法院民事判決             95年度簡上字第166號
上  訴  人  明基亞太股份有限公司
法定代理人  甲○○
訴訟代理人  孫劍履律師
複 代 理人  張孝詳律師
被 上 訴人  中美霓虹有限公司
法定代理人  陳丁春
訴訟代理人  呂偉誠律師
            呂昱德律師
上列當事人間請求給付租金事件，上訴人對於中華民國95年1月1
3日本院臺北簡易庭94年度北簡字第23671號第一審判決提起上訴
，本院於中華民國95年6月5日言詞辯論終結，判決如下：
    主  文
上訴駁回。
第二審上訴費用由上訴人負擔。
    事實及理由
一、被上訴人起訴主張：兩造於民國92年4月10日簽訂「戶外廣
    告媒體租用合約」（以下簡稱系爭租約），約定由上訴人向
    被上訴人承租坐落於臺中市○○○路○段1號、3號11樓頂之L
    形面立體廣告塔（以下簡稱系爭廣告媒體），租用期間為5
    年，自92年6月1日起至97年5月31日止，並約定租賃期間雙
    方均不得無故終止系爭租約，否則應負違約責任。被上訴人
    並於94年6月間起，即依系爭租約第8條之約定開立統一發票
    向上訴人請款，而上訴人需依上開約定第8條所載「第三年
    起租金按前列日期支付之」，迄被上訴人開立94年6月1日金
    額為1, 070,000元（含5％之營業稅）之統一發票向上訴人
    請款時，上訴人竟於94年5月25日無故終止系爭租約，並拒
    絕付款，惟上訴人終止系爭租約行為，有違租約第6條及第
    11 條第(三)項之約定，自不生終止效力。嗣被上訴人於94年7
    月4日去函通知上訴人表示不同意其終止行為，並要求上訴
    人依約履行給付前述租金之義務，惟上訴人迄今仍未支付上
    開租金。因此被上訴人依系爭租約第7條、第8條之約定，自
    得請求上訴人給付94年第1期之租金1,071,000元（以下簡稱
    系爭租金）及自94年10月20日起算之法定遲延利息等語。
二、上訴人則以：系爭租約雖訂有5年之租賃期限，惟上訴人已
    於94年5月25日終止系爭租約，並迭次表示願依約賠償被上
    訴人之損失，因此上訴人終止系爭租約自屬有據。且依系爭
    租約第6條、第10條、第12條等約定，可知兩造間曾明文約
    定上訴人確有單方終止租約之事由及權利，且更約定兩造得
    於租賃期滿前終止租約，再依系爭租約第11條第1項、第3項
    之規定，亦足證兩造已合意締約任一方均有於租賃期間屆滿
    前任意終止租約之權利，僅無故終止租約之一方，須負違約
    責任即賠償他方年租金總額1/3而已，因此原審所謂系爭租
    約第11條之約定已排除合意終止權之事由，顯與系爭租約之
    前述明文約定不符。再依卷附報價單所載內容，可知本件廣
    告媒體一年度之租金已包含製作費用、電力設備費用、申請
    廣告執照費用及被上訴人應得之利潤等，故原審指稱被上訴
    人係以系爭租約之五年租金回收成本云云，即與事實不符；
    且系爭租約於終止後，本件媒體廣告架並未遭受拆除或受有
    損失，因此被上訴人仍得繼續利用該媒體廣告架出租媒體廣
    告，並未因此受有龐大之損失可言。另依系爭租約第5條、
    第10條、第11條第1款之約定及被上訴人所提出之報價單所
    載內容，可知被上訴人向台中市政府取得廣告物許可乃系爭
    租約必要之點，乃被上訴人於系爭租約簽訂後並未依約申請
    廣告物許可，係遲至上訴人終止租約後之94年11月24日始向
    台中市政府申請許可，是其所為即已違反系爭租約之約定，
    上訴人自亦得依系爭租約第10條之約定終止系爭租約各語。
三、本件原審對於上訴人之請求，判決上訴人全部敗訴，上訴人
    全部聲明不服，求為廢棄原判決，並聲明：(一)原判決廢棄；
    (二)被上訴人第一審之訴及假執行之聲請均駁回。被上訴人則
    於本院聲明：求為判決駁回上訴。
四、被上訴人主張其與上訴人簽立系爭租約之事實，業據其提出
    系爭租約影本為證（見原審卷第5頁至第9頁），且為上訴人
    所不爭執，堪信此部分主張為真正。又被上訴人主張伊已開
    立94年6月1日金額為1,070,000元之統一發票，故上訴人應
    於94年10月21日給付94年6月以後之前揭數額之租金乙節，
    乃上訴人固自承曾經收受被上訴人交付之前揭統一發票，但
    辯稱已經退回，且復否認伊有給付租金之義務，並以前詞置
    辯。是本件兩造爭執之點即為：(一)上訴人終止租約之行為，
    已否生效？(二)如上訴人終止系爭租約之行為不生效力，則被
    上訴人訴請上訴人給付前揭數額之租金暨法定遲延利息，是
    否有據？經查：
  (一)上訴人於94年5月25日終止租約之行為，並未合法生效。
  1.按租賃契約之當事人一方如欲單方終止，須有法定終止權之
    發生（如：民法第424條、第435條第2項、第436條、第43 8
    條、第440條、第443條第2項、第447條第2項、第450條第2
    項、第452條、第458條、第459條規定事由發生），或具約
    定終止權之事由（即由當事人合意約定終止權之事由及歸屬
    ）時，始得為之。故於租賃契約存續期間，如當事人之一方
    並無法定終止權之發生或約定終止權可資主張，自不得片面
    恣意終止。因此本件上訴人所為終止契約之主張是否合法，
    自應視其表意內容是否符合前揭法定或約定之終止事由始得
    決定，合先敘明。
  2.經查，上訴人雖引用最高法院18年上字第2001號判例所載「
    租賃契約雖定有存續期間，但如一造反悔願認賠償損失，即
    無不許終止之理」意旨，以及系爭契約第11條第1款、第3款
    等約定，主張本件上訴人既已於94年5月25 日終止契約，並
    於訴訟中迭次表示願意賠償被上訴人損失，足見兩造間之租
    賃契約已經終止云云。然查，參酌系爭租約第11條第3項既
    已明定「租期間雙方均不得無故終止合約‧‧‧」，則被上
    訴人主張此項約定即為排除兩造除法定或系爭租約載明事由
    以外之其他終止系爭租約之權利，即非無據，審酌上開約定
    內容既未違反強制或禁止規定，亦不違背公序良俗，本於契
    約自由原則，應屬有效。亦即，綜合兩造締約內容及背景，
    並探求兩造締約之真意，可知本諸前揭約定，上訴人除開法
    定事由或兩造約定事由外，即不得任意終止系爭租約無疑；
    因此上訴人所引前揭實務見解，其前提情節即與本件容有不
    同，自難比附援引。何況細繹上訴人所上述「中止合約通知
    書」其全文內容，不過為「明基亞太股份有限公司擬於即日
    起中止與貴公司簽定之戶外廣告媒體租用合約書，不再租用
    於台中市○○○路○段1及3號11樓頂之電動霓虹廣告媒體，
    特以此函通知。隨信退回貴公司開立之發票一份，請查收」
    等情而已（原審卷第11頁參照），其內既未敘明其中止（終
    止）系爭租賃契約之依據，更未言及上訴人願意因此賠償被
    上訴人損失及其數額（按上訴人固然辯稱，其於發函表示終
    止後，即提到願意賠償1年租金之1/3云云，惟業經被上訴人
    否認在卷，乃上訴人就此部分亦未進而舉證證明，是上訴人
    此部份主張即無足取），難認所為已經契合前揭判例所述意
    旨，是上訴人主張：系爭租約已經前揭函文之送達而生終止
    效力之主張，難認可以成立。況且被上訴人於收受前揭書函
    後，旋即於94年7月4日委由律師去函上訴人而謂「‧‧‧明
    基公司上述來函表示中止合約乙節，顯違反上述合約之約定
    ，本公司亦無法同意，明基公司上述中止合約不生合法效力
    ‧‧‧」各語清楚（原審卷第13頁），益見上訴人前揭「中
    止」契約之主張亦未經被上訴人同意致不生合意終止之效力
    無疑。換言之，上訴人前揭終止契約之舉止既未生效（按上
    訴人主張系爭租約係在94年5月25日即已終止，原審卷第21
    頁參照），是其於事後縱在訴訟中表明願意賠償被上訴人年
    租金1/3之損失，亦無從認為可生補正之效果，合併說明。
    要之，上訴人此部份辯解，即屬無據。
  3.再者，上訴人雖另主張因被上訴人於系爭租約簽訂後並未依
    約申請廣告物許可，係遲至上訴人終止租約後之94年11月24
    日始向台中市政府申請許可，其違反系爭租約第5條、第10
    條、第11條之約定在先，故上訴人於94年5月25日之終止行
    為即屬合法云云。然查，系爭租約第11條（第1款、第3款）
    之約定內容並非上訴人得據以終止租約之根源有如前述，又
    細繹系爭租約第5條之約定亦不過為兩造於締約時所課予被
    上訴人應該遵行之保養媒體義務而已，觀其約定內容既無因
    此賦予上訴人於被上訴人違反前述約款時得據以終止系爭租
    約之權利，則上訴人執此欲為本件利己之主張，尤有未洽。
    再者，被上訴人對於伊確實未在94年5月25日之前，依系爭
    租約第10條約定「本約簽訂後，甲方（即上訴人，下同）應
    配合乙方（即被上訴人，下同）辦理一切政府有關許可之申
    請‧‧‧」之內容，向主管機關即台中市政府取得廣告許可
    乙節固未爭執，然斟酌兩造於前揭條文內所進而約定之「‧
    ‧‧致妨害甲方之權利影響本媒體廣告之效果者，均由乙方
    負責處理，若乙方無法解決爭紛時，甲方除得請求年租金三
    分之一賠償外，並得終止合約‧‧‧但對於政府規定、主管
    機關單位之限令等不可歸責乙方事由之不可抗力因素致無法
    使用者，乙方不負前述按年租金三分之一賠償之責任」等節
    ，足見被上訴人縱有前述應該申請媒體廣告而未及申請之事
    由，惟上訴人得以據而終止系爭租約之前提，仍須證明被上
    訴人所為已有妨害上訴人權利、影響廣告媒體之效果之情形
    ，並為被上訴人已經「無法解決紛爭」者始足當之。惟上訴
    人既從未舉證本件於其在94年5月25日行使上開終止系爭租
    約之意思表示前，被上訴人所為已達所謂「影響本媒體廣告
    之效果」之情事存在，是以上訴人引用前開約定而欲資為彼
    於94年5月25日所為終止系爭租約之理由，即與契約之明文
    要件不符，難為得當；甚至觀諸系爭租約第10條前段既載明
    上訴人應配合被上訴人「辦理一切政府有關許可之申請」，
    可見就上訴人向台中市政府申請廣告媒體之許可乙節，上訴
    人即有協力義務，惟本件被上訴人於94年11月24日已向台中
    市政府申請廣告許可，此除為上訴人所是認外，並有被上訴
    人所提出之申請書在卷足佐（原審卷第84頁），而因上開申
    請事項需上訴人配合提出營利事業登記證、「BENQ」商標註
    冊登記證等資料，被上訴人更在95年2月15日（台北杭南郵
    局第144 7號）及同年3月15日（同前郵局第2690號）二度函
    催上訴人提出前揭資料以便辦理上開廣告媒體之申請許可，
    惟上訴人雖未爭執伊已收受前開存證信函，然迄今仍未據其
    提出前揭資料（按上訴人因主張系爭租約已經終止，故從未
    提出前揭資料交付被上訴人），因此上訴人既有不履行其協
    力義務之情事，則被上訴人縱有無法完成前揭申請許可事項
    之情節存在，亦屬不可歸責被上訴人之因素。是以上訴人徒
    執系爭租約第10條之約定事由，而欲終止兩造間之系爭租約
    ，亦無可採，自不待言。
  4.綜上，上訴人所辯各節既無足取，則上訴人於94年5月25日
    單方面主張中止（終止）系爭租約之意思表示，既非法律所
    明定，又不符合兩造約定之終止事由，對於系爭租約而言，
    自不發生合法終止之效力。
  (二)上訴人應依系爭租約第8條之約定，給付被上訴人1,070,000
    元（含5％之營業稅）。
    按上訴人辯稱系爭租約已於94年5月25日合法終止既無理由
    ，是系爭租約即仍有效存續，上訴人自有給付租金之義務。
    而上訴人復未否認伊自94年6月以後之租金（即系爭租金1,0
    71,000元）確實尚未給付，且系爭租約如未終止則此部份租
    金之給付期限為94年10月20日等情無訛（原審卷第17頁），
    是則被上訴人依系爭租約第8條之約定，請求上訴人給付租
    金1,070,000元，即屬有據，應該准許。
五、綜上所述，被上訴人依系爭租約第8條之約定，請求上訴人
    給付前揭租金1,070,000元暨自94年10月21日起至清償日止
    ，按年息5％計算之法定遲延利息，為有理由，應予准許。
    而上訴人所辯即無理由。是則原審判命上訴人如數給付被上
    訴人，並為職權假執行之宣告，於法並無不合。乃上訴人上
    訴意旨指摘原判決不當，求予廢棄改判，為無理由，應予駁
    回。
六、又本件事證已臻明白，兩造其餘陳述、攻擊防禦方法或提出
    之事證，經審酌後認均與結論不生影響，爰不一一論斷，附
    此說明。
七、據上論結，本件上訴為無理由，依民事訴訟法第436條之1第
    3 項、第449條第1項、第78條，判決如主文。
中    華    民    國    95    年    6     月    19    日
                    民事第二庭  審判長法  官  鄭純惠
                                      法  官  黃雯惠
                                      法  官  蕭胤瑮
以上正本係照原本作成。
本件不得上訴。
 中    華    民    國    95    年    6    月    19    日
                                      書記官  黃慧怡


司法院資訊處製作；財團法人民間司法改革基金會備份。
